
# Instalação 

Nesta seção, abordaremos como instalar o R e o RStudio no Linux e no Windows. Também discutiremos sobre a instalação de pacotes no R.

## Instalação do R

A instalação padrão do R é feita a partir do CRAN, uma rede servidores espalhada pelo mundo que armazena versões idênticas e atualizadas de códigos e documentações para o R. 

> Sempre que for instalar algo do CRAN, utilize o servidor (*mirror*) mais próximo de você.

### No Windows

Para instalar o R no Windows, siga os seguintes passos:

1. Acesse o CRAN: https://cran.r-project.org/bin/windows/base/

2. Clique em "Download R x.x.x for Windows", sendo x.x.x o número da versão mais recente disponível.
  
3. Salve o arquivo em qualquer pasta do seu computador.

4. Clique no arquivo duas vezes com o botão esquerdo e siga as instruções para instalação.

> Na etapa de escolher a pasta de destino da instalação, se você escolher um local que não esteja dentro da sua pasta de usuário, você precisará de acesso de administrador. Se escolher uma pasta dentro da sua paste de usuário, não precisará.

Pronto! O R está instalado no seu computador!

### No Linux

Como a instalação no Linux depende da distribuição utilizada e, em geral, usuário de Linux são mais experientes, vamos informar apenas as coordenadas até as instruções/arquivos de instalação para cada distribuição. Se você tiver alguma dificuldade durante o processo, por favor envie a sua dúvida para a nossa [comunidade](https://discourse.curso-r.com/) ou para o e-mail duvidas@curso-r.com. Faremos o possível para ajudar.

1. Acesse o CRAN: https://cran.r-project.org/

2. Clique em *Download R for Linux*.

3. Clique no link referente à distribuição que você utiliza.

4. Siga as instruções contidas na página para instalar o R.

## Instalação do RStudio

Agora vamos instalar a versão *open source* do RStudio, a IDE que utilizaremos para escrever e executar códigos em R. 

### No Windows

Para instalar o RStudio no Windows, siga os seguintes passos:

1. Entre no site da Rstudio: https://rstudio.com

2. No topo da página, clique em [download](https://rstudio.com/products/rstudio/download/).

2a. Se você tiver acesso administrador, baixe a versão que está na lista de *All Installers*.

2b. Se você não tiver acesso de administrador, faça o download da versão
que está na lista *Zip/Tarballs*.

#### Instalando se você for administrador {-}

3. Clique duas vezes no arquivo que você baixou da página do RStudioe siga as instruções de instalação.

Pronto! O RStudio está pronto para ser utilizado.

#### Instalação se você não for administrador {-}

3. Clique com o botão direito no arquivo baixado e depois em *Extrair Tudo* conforme a imagem.

4. Após a descompactação do arquivo ter sido finalizada, você terá uma pasta chamada: `RStudio-x.x.x`, em que x.x.x é o número da versão baixada. Abra essa pasta e entre na subpasta com nome `bin`. 

5. Procure pelo arquivo chamado `rstudio` e clique duas vezes. Isso abrirá o RStudio. Recomendo fixar o programa na barra de tarefas para não precisar repetir essa etapa sempre que for abrir o programa.

**Observação**: se você excluir a pasta que extraímos, o RStudio irá parar de funcionar.

### No Linux

1. Entre no site da Rstudio: https://rstudio.com

2. No topo da página, clique em [download](https://rstudio.com/products/rstudio/download/).

2. Clique no link referente à distribuição que você utiliza para fazer o download do arquivo de instalação.

3. A depender da sua distribuição do Linux, instale o arquivo baixado.

## Instalação de pacotes

Um pacote é um conjunto de funções que têm como objetivo resolver um problema específico. São eles que deixam o R poderoso, capaz de enfrentar qualquer tarefa de análise de dados. Assim, fique bastante à vontade para instalar e atualizar muitos e muitos pacotes ao longo da sua experiência com o R.

O legal é que qualquer pessoa pode fazer um novo pacote e disponibilizar para a comunidade, o que acelera bastante o desenvolvemento da ferramenta. Dificilmente você vai fazer uma análise apenas com as funções básicas do R e dificilmente não vai existir um pacote com as funções que você precisa.

Existem três principais maneiras de instalar pacotes. Em ordem de frequência, são:

- Via CRAN (Comprehensive R Archive Network): `install.packages("nome-do-pacote")`.
- Via Github: `devtools::install_github("nome-do-repo/nome-do-pacote")`.
- Via arquivo .zip/.tar.gz: `install.packages("C:/caminho/nome-do-pacote.zip", repos = NULL)`.

Para conseguir instalar alguns pacotes no Linux, você pode precisar instalar dependências do sistema manualmente. Por exemplo, se você quer instalar o pacote devtools no R, será necessário ter as bibliotecas `curl`, `openssl`, `httr` e `git2r`.

Essas dependências geralmente podem ser instaladas no terminal por meio do comando `apt-get install nome-da-biblioteca`. Caso você não consiga instalar um pacote devido a ausência de uma dependência, uma maneira de saber quais bibliotecas você precisa instalar é observar as mensagens que aparecem no console durante a tentativa da instalação do pacote.

### Via CRAN

Instale pacotes que não estão na sua biblioteca usando a função `install.packages("nome_do_pacote")`. Por exemplo:

```{r eval = FALSE}
install.packages("magrittr")
```

```{r message=TRUE, warning=TRUE, echo=FALSE, eval = FALSE}
install.packages("magrittr", repos = "https://cloud.r-project.org")
```

E, de agora em diante, não precisa mais instalar. Basta carregar o pacote com `library(magrittr)`.

> Escreva nome_do_pacote::nome_da_funcao() se quiser usar apenas uma função de um determinado pacote. O operador :: serve para isso. Essa forma também é útil quando se tem duas funções com o mesmo nome e precisamos garantir que o código vá usar a função do pacote correto.

### Via Github

Desenvolvedores costumam disponibilizar a última versão de seus pacotes no Github, e alguns deles sequer estão no CRAN. Mesmo assim ainda é possível utilizá-los instalando diretamente pelo github. O comando é igualmente simples:

```{r eval=FALSE}
devtools::install_github("rstudio/shiny")
```

Apenas será necessário o username e o nome do repositório (que geralmente tem o mesmo nome do pacote). No exemplo, o username foi "rstudio" e o repositório foi "shiny". 

Se você não é familiar com o github, não se preocupe! Os pacotes disponibilizados na plataforma geralmente têm um `README` cuja primeira instrução é sobre a instalação. Se não tiver, provavelmente este pacote não te merece! =)

### Via arquivo .zip ou .tar.gz

Se você precisar instalar um pacote que está zipado no seu computador (ou em algum servidor), utilize o seguinte comando:

```{r, eval=FALSE}
install.packages("C:/caminho/para/o/arquivo/zipado/nome-do-pacote.zip", repos = NULL)
```

É semelhante a instalar pacotes via CRAN, com a diferença que agora o nome do pacote é o caminho inteiro até o arquivo. O parâmetro `repos = NULL` informa que estamos instalando a partir da máquina local.

A aba ***Packages*** do RStudio também ajuda a administrar os seus pacotes.



