# Pacotes

Um pacote é um conjunto de funções que têm como objetivo resolver um problema específico. São eles que deixam o R poderoso, capaz de enfrentar qualquer tarefa de análise de dados. Assim, fique bastante à vontade para instalar e atualizar muitos e muitos pacotes ao longo da sua experiência com o R.

O legal é que qualquer pessoa pode fazer um novo pacote e disponibilizar para a comunidade, o que acelera bastante o desenvolvemento da ferramenta. Dificilmente você vai fazer uma análise apenas com as funções básicas do R e dificilmente não vai existir um pacote com as funções que você precisa.

## Instalação de pacotes

Existem três principais maneiras de instalar pacotes. Em ordem de frequência, são:

- Via CRAN (Comprehensive R Archive Network): `install.packages("nome-do-pacote")`.
- Via Github: `devtools::install_github("nome-do-repo/nome-do-pacote")`.
- Via arquivo .zip/.tar.gz: `install.packages("C:/caminho/nome-do-pacote.zip", repos = NULL)`.

Para conseguir instalar alguns pacotes no Linux, você pode precisar instalar dependências do sistema manualmente. Por exemplo, se você quer instalar o pacote devtools no R, será necessário ter as bibliotecas `curl`, `openssl`, `httr` e `git2r`.

Essas dependências geralmente podem ser instaladas no terminal por meio do comando `apt-get install nome-da-biblioteca`. Caso você não consiga instalar um pacote devido a ausência de uma dependência, uma maneira de saber quais bibliotecas você precisa instalar é observar as mensagens que aparecem no console durante a tentativa da instalação do pacote.

### Via CRAN

Instale pacotes que não estão na sua biblioteca usando a função `install.packages("nome_do_pacote")`. Por exemplo:

```{r eval = FALSE}
install.packages("magrittr")
```

```{r message=TRUE, warning=TRUE, echo=FALSE, eval = FALSE}
install.packages("magrittr", repos = "https://cloud.r-project.org")
```

E, de agora em diante, não precisa mais instalar. Basta carregar o pacote com `library(magrittr)`.

> Escreva nome_do_pacote::nome_da_funcao() se quiser usar apenas uma função de um determinado pacote. O operador :: serve para isso. Essa forma também é útil quando se tem duas funções com o mesmo nome e precisamos garantir que o código vá usar a função do pacote correto.

### Via Github

Desenvolvedores costumam disponibilizar a última versão de seus pacotes no Github, e alguns deles sequer estão no CRAN. Mesmo assim ainda é possível utilizá-los instalando diretamente pelo github. O comando é igualmente simples:

```{r eval=FALSE}
devtools::install_github("rstudio/shiny")
```

Apenas será necessário o username e o nome do repositório (que geralmente tem o mesmo nome do pacote). No exemplo, o username foi "rstudio" e o repositório foi "shiny". 

Se você não é familiar com o github, não se preocupe! Os pacotes disponibilizados na plataforma geralmente têm um `README` cuja primeira instrução é sobre a instalação. Se não tiver, provavelmente este pacote não te merece! =)

### Via arquivo .zip ou .tar.gz

Se você precisar instalar um pacote que está zipado no seu computador (ou em algum servidor), utilize o seguinte comando:

```{r, eval=FALSE}
install.packages("C:/caminho/para/o/arquivo/zipado/nome-do-pacote.zip", repos = NULL)
```

É semelhante a instalar pacotes via CRAN, com a diferença que agora o nome do pacote é o caminho inteiro até o arquivo. O parâmetro `repos = NULL` informa que estamos instalando a partir da máquina local.

A aba ***Packages*** do RStudio também ajuda a administrar os seus pacotes.

## Tidyverse



