## O pacote readr {#readr}

```{r, include=FALSE}
knitr::opts_chunk$set(
  collapse = TRUE, 
  fig.align = "center", 
  cache = TRUE,
  message = FALSE,
  warning = FALSE
)
```

O pacote `readr`do tidyverse é utilizado para importar arquivos de texto, como `.txt` ou `.csv`, para o R. Para carregá-lo, rode o código:

```{r}
library(readr)
```

O `readr` transforma arquivos de textos em `tibbles` usando as funções:

- `read_csv()`: para arquivos separados por vírgula.

- `read_tsv()`: para arquivos separados por tabulação.

- `read_delim()`: para arquivos separados por um delimitador genérico. O argumento `delim=` indica qual caracter separa cada coluna no arquivo de texto.

- `read_table()`: para arquivos de texto tabular com colunas separadas por espaço.

- `read_fwf()`: para arquivos compactos que devem ter a largura de cada coluna especificada.

- `read_log()`: para arquivos padrões de log.

Vamos mostrar na próxima seção como importar as extensões mais comuns: `.csv` e `.txt`.

### Lendo arquivos de texto

Como exemplo, utilizaremos uma base de filmes do IMDB, gravada em diversos formatos. O download dos arquivos pode ser realizado a partir [deste repositório](https://github.com/curso-r/livro-material/raw/master/assets/data/imdb.zip).

Primeiro, vamos ler a base em formato `.csv`.

```{r, eval=FALSE}
imdb_csv <- read_csv(file = "imdb.csv")
```

```{r, echo=FALSE, message=TRUE, warning=TRUE}
imdb_csv <- read_csv(file = "assets/data/imdb.csv")
```

A mensagem retornada pela função indica qual classe foi atribuída para cada coluna. Repare que o argumento `file=` representa o caminho até o arquivo. Se o arquivo a ser lido não estiver no diretório de trabalho da sua sessão, você precisa especificar o caminho até o arquivo. 

```{r, eval=FALSE}
# Se o arquivo estiver dentro de uma pasta chamada dados.
imdb_csv <- read_csv(file = "dados/imdb.csv")
```

A maioria das funções de leitura do `readr` possuem argumentos muito úteis para resolver problemas de importação:

- `col_names=`: indica se a primeira linha da base contém ou não o nome das colunas. Também pode ser utilizado para (re)nomear colunas.

- `col_types=`: caso alguma coluna seja importada com a classe errada (uma coluna de números foi importada como texto, por exemplo), você pode usar esse argumento para especificar a classe das colunas.

- `locale=`: útil para tratar problema de *encoding*.

- `skip=`: pula linhas no começo do arquivo antes de iniciar a importação. Útil para quando o arquivo a ser importado vem com metadados ou qualquer tipo de texto nas primeiras linhas, antes da base.

- `na=`: indica quais *strings* deverão ser considaras `NA` na hora da importação.

Em alguns países, como o Brasil, as vírgulas são utilizadas para separar as casas decimais dos números, inviabilizando o uso de arquivos `.csv`. Nesses casos, quando a vírgula é o separador de decimal, os arquivos `.csv` passam a ser separados por ponto-e-vírgula. Para importar bases de arquivos separados por ponto-e-vírgula no R, basta usar a função `read_csv2()`.

```{r, eval=FALSE}
imdb_csv2 <- read_csv2("dados/imdb2.csv")
```

Arquivos `.txt` em geral podem ser lidos com a função `read_delim()`. Além do caminho até o arquivo, você também precisa indicar qual é o caractere utilizado para separar as colunas da base.  Um arquivo separado por tabulação, por exemplo, pode ser lido utilizando a o código abaixo. O código `\t` é uma forma textual de representar a tecla TAB.

```{r, eval=FALSE}
imdb_txt <- read_delim("dados/imdb.txt", delim = "\t")
```

Repare que a sintaxe é igual a da função `read_csv()`. Em geral, as funções de importação do `tidyverse` terão sintaxe e comportamento muito parecidos.

A seguir, vamos falar das funções `parse_()`, muito úteis para tratar problemas na classe das variáveis na hora da importação.

### Parseando valores

### Locale

### Escrevendo arquivos de texto

Para a maioria das funções `read_`, existe uma respectiva função `write_`. Essas funções servem para salvar bases em um formato específico de arquivo. Além do caminho/nome do arquivo a ser criado, você também precisa passar o objeto que será escrito. Para o arquivo criado funcionar corretamente, você precisa especificar a extensão correta no nome do arquivo.

```{r, eval=FALSE}
# Arquivo .csv
write_csv(x = mtcars, path = "data/mtcars.csv")

# Base separada por tabulação
write_delim(x = mtcars, path = "data/mtcars.txt", delim = "\t")
```

### Arquivos .rds

A linguagem R tem uma extensão própria de arquivos binários chamada `RDS` ou `.rds`. Essa extensão pode ser utilizada para guarda qualquer tipo de objeto do R, inclusive bases de dados. Temos duas principais vantagens ao utilizarmos essa extensão para salvarvamos as nossas bases:

- ele salva as classes especificadas para as colunas;

- ele pode ser compactado, gerando arquivos muito menores.

A desvantagem é que ele só poderá ser lido dentro do R.

Para criar um arquivo `.rds`, utilize a função `write_rds()`.

```{r, eval=FALSE}
write_rds(mtcars, path = "mtcars.rds", compress = "gz")
```

O argumento `compress` é opcional e indica qual o tipo de compactação deve ser feito. O padrão é não compactar.

Para ler um arquivo `.rds` de volta para o R, utilizamos a função `read_rds()`. Repare que essa função não possui outros argumentos, pois o objeto importado será exatamente igual ao objeto que foi gravado no arquivo.

```{r, eval=FALSE}
imdb_rds <- read_rds(path = "imdb.rds")
```

#### Exercícios {-}

1. Qual a diferença entre as funções `read_csv()` e `read_csv2()`?

2. Leia o arquivo `imdb.csv` utilizando a função `read_delim()`.

3. Escreva a base mtcars em um arquivo `mtcars.csv` que não contenha o nome das colunas.

4. Use a função `write_rds()` para salvar em arquivos

  a) Um número.
  b) Um vetor de strings.
  c) Uma lista com valores númericos, textuais e lógicos.
  d) As 3 primeiras colunas da base `mtcars`.

5. Utilize a função `read_rds()` para importar de volta para o R os arquivos criados no exercício 4.
