## Os pacotes readxl e writexl {#readxl}

Para ler planilhas do Excel (arquivos `.xlsx` ou `.xls`), basta utilizarmos a função `read_excel()` do pacote `readxl`. Instale o pacote antes caso você ainda não o tenha instalado.

```{r, include=FALSE}
library(readxl)
```


```{r, eval=FALSE}
install.packages("readxl")
library(readxl)

imdb_xlsx <- read_xls("dados/imdb.xlss")
imdb_xlsx <- read_xlsx("dados/imdb.xlsx")
```

A funçao `read_excel()` auto detecta a extensão do arquivo.

```{r eval=FALSE}
read_excel(path = "assets/data/imdb.xls")
read_excel(path = "assets/data/imdb.xlsx")
```

O pacote disponibiliza 5 exemplos de arquivos com formato `.xls` e `.xlsx`.

```{r}
readxl_example()
```

Vamos pegar o caminho até o arquivo `datasets.xlsx` usando a função `readxl_example()`. 

```{r}
caminho_datasets <- readxl_example("datasets.xlsx")
caminho_datasets
```

No Excel, um arquivo pode ter várias planilhas. Esse é o caso do arquivo `datasets.xlsx`. Você pode ver quais planilhas fazem parte do arquivo utilizando a função `excel_sheets()`.

```{r}
excel_sheets(caminho_datasets)
```

Por padrão, as funções de leitura trarão apenas a primeira planilha do arquivo. Para trazer outra planilha, basta utilizarmos o argumento `sheet`.

```{r}
# Pega a primeira planilha
read_excel(caminho_datasets)

# Pega a segunda planilha
read_excel(caminho_datasets, sheet = 2)

# Pega a planilha selecionada
read_excel(caminho_datasets, sheet = 'chickwts')
```

A seguir, listamos outros argumentos úteis da função `read_excel()`:

- `col_names` indica se a primeira linha representa o nome das colunas;

- `col_types=` para definir a classe das colunas;

- `skip=` para pular linhas no começo da planilha;

- `na=` indica quais strings devem ser interpretadas como NA.

Também podemos escrever um arquivo Excel (com extensão `.xlsx`) utilizando a função `write_xlsx()` do pacote `writexl`.

```{r, eval=FALSE}
install.packages("writexl")
library(writexl)

write_excel(mtcars, "imdb.xlsx")
```

