## tidyr

O pacote `tidyr` dispõe de funções úteis para deixar os seus dados no formato que você precisa para a análise. Na maioria das vezes, utilizamos para deixá-los _tidy_. Outras, precisamos "bagunçá-los" um pouco para poder aplicar alguma função específica.

As principais funções deste pacote são a `gather()` e a `spread()`

-----------------------------------------------------

### `gather()`

A função `gather()` "empilha" o banco de dados. Ela é utilizada principalmente quando as colunas da base não representam nomes de variáveis, mas sim seus valores.

```{r include=FALSE}
library(dplyr)
```

```{r warning=FALSE, message=FALSE}
library(tidyr)

imdb <- readr::read_rds("data/imdb.rds")

imdb_gather <- imdb %>%
  mutate(id = 1:n()) %>%
  gather(
    key = "importancia_ator",
    value = "nome_ator",
    ator_1, ator_2, ator_3
  ) %>%
  select(nome_ator, importancia_ator, everything())

imdb_gather
```

-----------------------------------------------------

### `spread()`

A função `spread()` é essencialmente o inverso da `gather()`. Ela espalha uma variável nas colunas.

```{r}
imdb_spread <- imdb_gather %>%
  spread(
    key = importancia_ator,
    value = nome_ator
  )

imdb_spread
```

-----------------------------------------------------

### Outras funções do `tidyr`

- A função `unite()` junta duas ou mais colunas usando algum separador (`_`, por exemplo).

- A função `separate()` faz o inverso de `unite()`: transforma uma coluna em várias usando um separador.

```{r}
imdb %>%
  unite(
    col = "titulo_diretor",
    titulo, diretor,
    sep = " - "
  )
```

```{r, warning=FALSE}
imdb %>%
  separate(
    col = generos,
    into = c("genero_1", "genero_2", "genero_3"),
    sep = "\\|",
    extra = "drop"
  )
```

