## Tibbles

Uma *tibble* é um *data frame* com ajustes que as deixam mais amigáveis a nós cientistas de dados. Elas são parte do pacote `{tibble}`. Assim, para começar a usá-las, instale e carregue o pacote.

```{r, eval = FALSE}
install.packages("tibble")
library(tibble)
```


```{r, include=FALSE}
library(tibble)
```

Há duas formas de criar uma *tibble*. A primeira é transformar um *data frame* em *tibble* utilizando a função `as_tibble()`.

```{r}
as_tibble(mtcars)
```

Veja que, por padrão, apenas as dez primeiras linhas da base são apresentadas. Além disso, colunas que não couberem na largura da tela serão omitidas. Também são apresentadas a dimensão da tabela e as classes de cada coluna. Compare a diferença de impressão com relação a um *data frame*.

```{r}
mtcars
```

Veja também que, ao contrário dos *data frames*, *tibbles* não utilizam nome nas linhas. 

A segunda forma de criar uma *tibble* é a partir de vetores individuais, utilizando a função `tibble()`.

```{r}
tibble(
  coluna1 = c("a", "b", "c", "d"),
  coluna2 = 1:4,
  coluna3 = coluna2 ^ 2,
  coluna4 = 0
)
```
Observamos pelo código acima que:

- podemos criar uma coluna a partir de uma função de colunas anteriores (a `coluna3` é uma função da `coluna2`);
- se passarmos um vetor de tamanho 1 a uma das colunas, esse vetor será reciclado, igualando-se ao número de linha da *tibble* (o `0` na `coluna4` é transformado em `c(0, 0, 0, 0)`).

Mais informações sobre `tibbles` podem ser encontradas [neste caplítulo do R for Data Science](http://r4ds.had.co.nz/tibbles.html).