## O pacote tidyr {#tidyr}

Dentro do `tidyverse`, uma base *tidy* é uma base fácil de se trabalhar, isto é, fácil de se fazer manipulação de dados, fácil de se criar visualizações, fácil de se ajustar modelos e por aí vai.

Na prática, uma base *tidy* é aquela que se encaixa bem no *framework* do `tidyverse`, pois os pacotes como o `dplyr` e o `ggplot2` foram desenvolvidos para funcionar bem com bases *tidy*. E assim como esses pacotes motivaram o uso de bases *tidy*, o conceito *tidy* motiva o surgimento de novos *frameworks*, como o `tidymodels` para modelagem.

As duas propriedades mais importantes de uma base *tidy* são:

- cada coluna é uma variável;

- cada linha é uma observação.

Essa definição proporciona uma maneira consistente de se referir a variáveis (nomes de colunas) e observações (índices das linhas).

O pacote `{tidyr}` possui funções que nos ajudam a deixar uma base bagunçada em uma base *tidy*. Ou então, nos ajudam a bagunçar um pouquinho a nossa base quando isso nos ajudar a produzir o resultados que queremos.

Vamos ver aqui algumas de suas principais funções:

- `separate()` e `unite()`: para separar variáveis concatenadas em uma única coluna ou uni-las.

- `pivot_wider()` e `pivot_longer()`: para pirvotar a base.

- `nest()` e `unnest()`: para criar *list columns*.

Como motivação para utilizar esssas funções, vamos utilizar a nossa boa e velha base `imdb`. Essa base pode ser baixada [clicando aqui](https://github.com/curso-r/livro-material/raw/master/assets/data/imdb.rds).

```{r, include = FALSE}
library(dplyr)
library(tidyr)
library(ggplot2)

imdb <- readr::read_rds("assets/data/imdb.rds")
```

```{r, eval = FALSE}
library(dplyr)
library(tidyr)
library(ggplot2)

imdb <- readr::read_rds("imdb.rds")
```

### `separate()` e `unite()`

A função `separate()` separa duas ou mais variáveis que estão concatenadas em uma mesma coluna. A sintaxe da função está apresentada abaixo.

```{r eval=FALSE}
dados %>% 
  separate( 
    col = coluna_velha, 
    into = c("colunas", "novas"),
    sep = "separador"
  )
```

Como exemplo, vamos transformar a coluna `generos` da base IMDB em três colunas, cada uma com um dos gêneros do filme. Lembrando que os valores da coluna `generos` estão no seguinte formato:

```{r}
imdb %>% pull(generos) %>% head()
```

Veja que agora, temos 3 colunas de gênero. Filmes com menos de 3 gêneros recebem `NA` na coluna `genero2` e/ou `genero3`. Os gêneros sobressalentes são descartados, assim como a coluna `generos` original.

```{r}
imdb %>% 
  separate( 
    col = generos,
    into = c("genero1", "genero2", "genero3"), 
    sep = "\\|"
  )
```

A função `unite()` realiza a operação inversa da função `separate()`. Ela concatena os valores de várias variáveis em uma única coluna. A sintaxe é a seguinte:

```{r eval=FALSE, echo=TRUE}
dados %>% 
  unite(
    col = coluna_nova, 
    colunas_para_juntar, 
    sep = "separador" 
  )
```

Como exemplo, vamos agora transformar as colunas `ator1`, `ator2` e `ator3` em uma única coluna `atores`. Lembrando que essas colunas estão no formato abaixo.

```{r}
imdb %>% select(starts_with("ator")) %>% head(3)
```

Veja que agora a coluna `atores` possui os 3 atores concatenados. Se a ordem das colunas `ator1`, `ator2` e `ator3` nos trazia a informação de protagonismo, essa informação passa a ficar implícita nesse novo formato. As 3 colunas originais são removidas da base resultante.

```{r}
imdb %>% 
  unite(
    col = "elenco",
    starts_with("ator"), 
    sep = " - "
  ) %>% 
  select(elenco)
```

### Pivotagem

O conceito de pivotagem no *tidyverse* se refere a mudança da estrutura da base, geralmente para alcançar o formato *tidy*. 

Geralmente realizamos pivotagem quando nossas linhas não são unidades observacionais ou nossas colunas não são variáveis. Ela é similiar à pivotagem do Excel, mas um pouco mais complexa.

O ato de pivotar resulta em transformar uma base de dados *long* em *wide* e vice-versa. 

Uma base no formato *long* possui mais linhas e pode ter menos colunas, enquanto no formato *wide* poussi menos linhas e pode ter mais colunas

Esses formatos são sempre relativos às colunas que estão sendo pivotadas, sendo que uma base *tidy* pode estar tanto no formato *long* quanto *wide*.

Antigamente, utilizávamos as funções `gather()` e `spread()` para fazer as operações de pivotagem. 

Agora, no lugar de `gather()`, utilizamos a função `pivot_longer()`. Abaixo, transformamos as colunas `ator1`, `ator2` e `ator3` em duas colunas: `ator_atriz` e `protagonismo`.

```{r}
imdb %>% 
  pivot_longer(
    cols = starts_with("ator"), 
    names_to = "protagonismo",
    values_to = "ator_atriz"
  ) %>% 
  select(titulo, ator_atriz, protagonismo) %>% 
  head(6)
```

Se considerarmos que na análise da base IMDB cada observação deve ser um filme, então essa nova base já não mais *tidy*, pois agora cada filme aparece em três linhas diferentes, uma vez para cada um de seus atores.

Nesse sentido, embora possa parecer que a variável `protagonismo` estava implícita na base original, ela não é uma variável de fato. Todos filmes têm um `ator_1`, um `ator_2` e um `ator_3`. Não existe nenhuma informação sobre o filme que podemos tirar da coluna `protagonismo`, pois ela qualifica apenas os atores, não o filme em si.

A função `pivot_wider()` faz a operação inversa da `pivot_longer()`. Sem aplicarmos as duas funções em sequência, voltamos para a base original.

```{r}
imdb %>% 
  pivot_longer(
    cols = starts_with("ator"), 
    names_to = "ator_protagonismo",
    values_to = "ator_nome"
  ) %>% 
  pivot_wider(
    names_from = "ator_protagonismo",
    values_from = "ator_nome"
  ) %>% 
  head(4)
```

A base `imdb` não possui nenhuma variável que faça sentido aplicarmos diretamente a função `pivot_wider()`. Vamos então considerar a seguinte tabela derivada da base `imdb`:

```{r}
tab_romance_terror <- imdb %>%
  filter(ano >= 2010) %>%
  mutate(
    genero = case_when(
      stringr::str_detect(generos, "Romance") ~ "Romance",
      stringr::str_detect(generos, "Horror") ~ "Horror",
      TRUE ~ NA_character_
    )
  ) %>%
  filter(!is.na(genero)) %>%
  group_by(ano, genero) %>%
  summarise(receita_media = mean(receita, na.rm = TRUE))
```

Essa tabela possui a receita média dos filmes de romance e terror nos anos de 2010 a 2016.

Para apresentar essa tabela em uma reunião, por exemplo, pode ficar ser mais agradável ter os anos nas colunas e não nas linhas. Para isso, basta utilizarmos a função `pivot_wider()`.

```{r}
# Tabela original
tab_romance_terror
```

```{r}
# Tabela com os anos nas colunas
tab_romance_terror %>% 
  pivot_wider(
    names_from = ano,
    values_from = receita_media
  )
```

Esse é um caso que *bagunçar* um pouquinho a tabela nos trouxe um resultado desejado.

### *List columns*

Um terceiro conceito de dados *tidy* é que cada célula da tabela possui um valor. No entanto, quando estamos programando, muitas vezes vale apena abandonar essa definição e guardarmos objetos mais complexos nas células de uma tabela.

Utilizando as chamadas *list columns* podemos guardar virtualmente qualquer objeto em nossas *tibbles*, como gráficos, resultados de modelos ou até mesmo outras tabelas.

Uma forma de trabalhar com *list columns* consiste em utilizarmos as funções

- `nest()`: para criar uma *list column*;

- `unnest()`: para desfazer uma *list column*.

A forma mais simples de utilizarmos uma *list column* é *aninhar* a nossa base com relação a uma variável.

```{r}
imdb_nest <- imdb %>%
  group_by(ano) %>%
  nest() %>% 
  arrange(ano)

head(imdb_nest, 8)
```

A base `imdb_nest` possui duas colunas `ano` e `data` e uma linha para cada ano. Na coluna `data`, temos o restante da base `imdb`, recortada para cada um dos anos.

Abaixo, acessmos os dados do único filme de 1916 (primeira linha da base `imdb_nest`).

```{r}
imdb_nest$data[[1]]
```

Imagine que queiramos fazer, para cada ano, um gráfico de dispersão da receita contra o orçamento dos filmes lançados no ano.

Com a base no formato de *list columns*, basta criarmos uma função para gerar o gráfico e utilizarmos a função `purrr::map()`.

Abaixo, construímos a função `fazer_grafico_dispersao()`, que será aplicada a cada uma das bases contidas na coluna `data` da base `imdb_nest`. Os gráficos, respectivamos a cada ano, são salvos na coluna `grafico`.

```{r}
fazer_grafico_dispersao <- function(tab) {
  tab %>%
    ggplot(aes(x = orcamento, y = receita)) +
    geom_point()
}

imdb_graficos <- imdb_nest %>% 
  mutate(
    grafico = purrr::map(data, fazer_grafico_dispersao)
  )

head(imdb_graficos, 6)
```

Para acessar cada um dos gráficos, basta rodar o código abaixo.

```{r, fig.height=5, fig.width=5, fig.align="center"}
# Pegando o gráfico referente ao ano de 2000
imdb_graficos$grafico[[74]]
```

Ou, escolhendo diretamente pelo ano

```{r, fig.height=5, fig.width=5, fig.align="center"}
imdb_graficos %>% 
  filter(ano == 2000) %>% 
  pull(grafico)
```

A função `unnest()` remove a estrutura de *list column*. Fazendo a operação abaixo, voltamos para a base `imdb` original.

```{r}
imdb_nest %>%
  unnest(cols = "data")
```

### Exercícios

**1.** Crie 5 novas colunas de gêneros na base imdb, cada uma com um dos gêneros contidos na coluna generos. Para os filmes com menos de 5 gêneros, substitua os valores `NA` pela string "inexistente".

**2.** Substitua os "????" no código abaixo para criar uma tabela do lucro médio dos filmes ao longo dos anos de 2000 a 2016, com cada ano sendo uma coluna da base.

```{r, eval = FALSE}
imdb %>%
  mutate(lucro = receita - orcamento) %>%
  filter(ano %in% "????") %>%
  group_by("????") %>%
  summarise(lucro_medio = "????") %>%
  pivot_wider(names_from = "????", values_from = "????")
```

Para os exercícios 3, 4 e 5, vamos utilize a base `pokemon`, disponível no pacote `basesCursoR`.

```{r, eval = FALSE}
install.packages("remotes")
remotes::install_github("curso-r/basesCursoR")
```

**3.** Utilize a função `unite()` para juntar as duas colunas de tipo em uma única coluna na base pokemon.

**4.** Utilize a função `unite()` para juntar as três colunas de cor em uma única coluna na base pokemon. Faça isso sem remover as 3 colunas originais.

**5.** Utilizando a base `pokemon`, resolva os itens abaixo:

**a.** Utilize a função `pivot_longer()` para criar uma única coluna de tipo na base pokemon.

**b.** Utilize a base criada no item (a) e escreva um código para descobrir qual o tipo mais frequente na base, independentemente se ele é primário (tipo_1) ou secundário (tipo_2).

**6.** Escreva uma função que receba uma base qualquer e o nome de uma coluna numérica dessa base e retorne uma figura com um gráfico de dispersão da coluna escolhida contra cada uma das outras variáveis numéricas da base.


