
```{r, include=FALSE}
knitr::opts_chunk$set(
  fig.align = "center",
  cache = TRUE
)
```

# Visualização {#graficos}

Agora que já temos em mãos as ferramentas para importar, arrumar, transformar e sumarizar os nossos dados, podemos dar um passo adiante no ciclo da Ciência de Dados: a construção de *visualizações*.

Visualizar os dados é uma etapa importantíssima da análise estatística, pois é a partir dela que criamos boa parte da intuição necessária para escolher o teste ou modelo mais adequado para o nosso problema. Muitas vezes, um problema de análise de dados pode ser resolvido apenas com visualizações. Além disso, elas são o principal combustível da etapa de Comunicação da análise.

Visualizações podem ser uma simples medida resumo (frequência, média, variância, mínimo, máximo etc), um conjunto dessas medidas organizadas em uma tabela, ou a representação (de uma parte) dos dados em um gráfico. Neste capítulo, mostraremos como construir gráficos e tabelas bem formatadas dentro do R. Começaremos com a construção de gráficos e, em seguida, falaremos sobre a formatação de tabelas^[Em geral, boa parte do trabalho necessário para a construção de uma tabela descritiva pode ser feito com as funções dos pacotes `{dplyr}` e `{tidyr}`, vistas no capítulo anterior.].

Mas, antes de mais nada, o que é um gráfico estatístico?

## O pacote ggplot2

A construção de gráficos no R foi revolucionada com a criação do pacote `ggplot2`, fruto da tese de doutorado do [Hadley Wickham](https://github.com/hadley). Essa revolução teve base na filosofia que Hadley adotou para responder a pergunta "O que é um gráfico estatístico?".

Em 2005, o estatístico norte-americano Leland Wilkinson publicou o livro [*The Grammar of graphics*](http://www.springer.com/statistics/computational+statistics/book/978-0-387-24544-7) (*A gramática dos gráficos*, em português), uma fonte de princípios fundamentais para a construção de gráficos estatísticos. No livro, ele defende que um gráfico é o mapeamento dos dados em atributos estéticos (posição, cor, forma, tamanho) de formas geométricas (pontos, linhas, barras, caixas).

A partir dessa definição, Hadley escreveu [A Layered Grammar of Graphics](http://vita.had.co.nz/papers/layered-grammar.html) (*Uma gramática em camada dos gráficos*), acrescentando que os elementos de um gráfico (dados, sistema de coordenadas, rótulos, anotações, entre outros) são as suas camadas e que a construção de um gráfico se dá pela sobreposição dessas camadas.

Essa é a essência do `ggplot2`: construir um gráfico camada por camada.

Além de uma filosofia bem fundamentada, o `ggplot2` ainda traz outras vantagens em relação aos gráficos do R base:

- gráficos naturalmente mais bonitos;
- fácil personalização (mais simples deixar o gráfico do jeito que você quer);
- a estrutura padronizada das funções deixa o aprendizado mais intuitivo;
- a diferença no código entre tipos diferentes de gráficos é muito pequena.

Para discutir os principais aspectos da construção de gráficos com o `ggplot2`, vamos continuar utilizando a base de filmes do IMDB. Você pode baixá-la [clicando aqui](https://github.com/curso-r/livro-material/raw/master/assets/data/imdb.rds).

Na próxima seção, vamos conhecer as principais funções do `ggplot2` e começar a construir nossos primeiros gráficos. Não se esqueça de instalar e carregar o pacote antes de rodar os exemplos.

```{r, eval=FALSE}
install.packages("ggplot2")
library(ggplot2)
```

```{r, echo=FALSE}
library(ggplot2)
```

### Gráficos de pontos (dispersão)

No `ggplot2`, os gráficos são construídos camada por camada, sendo a primeira delas dada pela função `ggplot()` (repare que não tem o "2"). Essa função recebe um *data frame* e cria a camada base do gráfico, o nosso *canvas*, onde acrescentaremos todos os outros elementos (camadas). 

Se rodarmos apenas a função `ggplot()`, obteremos um painel em branco.

```{r}
imdb <- readr::read_rds("assets/data/imdb.rds")
ggplot(data = imdb)
```

Apesar de termos passado os dados para a função, precisamos especificar como as observações serão mapeadas nos aspectos visuais do gráfico e quais formas geométricas serão utilizadas para isso.

O código abaixo constrói um gráfico de dispersão entre as variáveis `orcamento` e `receita`.

```{r}
ggplot(imdb) +
  geom_point(mapping = aes(x = orcamento, y = receita))
```

Observe que:

- a primeira camada é dada pela função `ggplot()` e recebe a nossa base `imdb`;
- a segunda camada é dada pela função `geom_point()`, especificando a forma **geom**étrica utilizada no mapeamento das observações (pontos);
- as camadas são unidas com um `+`;
- o mapeamento na função `geom_point()` recebe a função `aes()`, responsável por descrever como as variáveis serão mapeadas nos aspectos visuais dos pontos (a forma geométrica escolhida);
- neste caso, os aspectos visuais mapeados são a posição do ponto no eixo x e a posição do ponto no eixo y;
- o `Warning` nos avisa sobre a exclusão das observações que possuem `NA` na variável `receita` e/ou `orcamento`;
- todas essas funções são do pacote `{ggplot2}`.

A combinação da função `ggplot()` e de uma ou mais funções `geom_()` definirá o tipo de gráfico gerado. 

O primeiro argumento de qualquer função `geom` é o `mapping`. Esse argumento serve para mapear os dados nos atributos estéticos da forma geométrica escolhida. Ele sempre receberá a função `aes()`, cujos argumentos vão sempre depender da forma geométrica que estamos utilizando. No caso de um gráfico de dispersão, precisamos definir a posição dos pontos nos eixos x e y. No exemplo, a posição do ponto no eixo x foi dada pela coluna `orcamento` e a posição do ponto no eixo y pela coluna `receita`.

> **Atenção!** As camadas dos gráficos são empilhadas utilizando-se o sinal `+`. Como a estrutura é muito parecida com a do *pipe*, é comum trocarmos o `+` por um `%>%` no meio do código, resultando em erro.

Podemos acrescentar uma terceira camada ao gráfico, desenhando a reta `y = x` para visualizarmos os filmes que não se pagaram.

```{r}
ggplot(imdb) +
  geom_point(mapping = aes(x = orcamento, y = receita)) +
  geom_abline(intercept = 0, slope = 1, color = "red")
```

Os pontos abaixo da reta representam os filmes com orçamento maior que a receita, isto é, aqueles que deram prejuízo.  

A reta x = y foi acrescentada ao gráfico pela função `geom_abline()`. Esse `geom` pode ser utilizado para desenhar qualquer reta do tipo `y = a + b * x`, sendo `a` o intercepto (*intercept*) da reta e `b` o seu coeficiente angular (*slope*).

Neste caso, como não estamos mapeando colunas da base a essa reta (isto é, essa reta não depende dos dados), não precisamos utilizar o argumento `mapping` da função `geom_abline()`, tampouco a função `aes()`.

Para ver como um ggplot realmente é construído por camadas, veja o que acontece quando colocamos a camada da reta antes da camada dos pontos:

```{r}
ggplot(imdb) +
  geom_abline(intercept = 0, slope = 1, color = "red") +
  geom_point(mapping = aes(x = orcamento, y = receita)) 
```

Além da posição nos eixos x e y, podemos mapear a cor dos pontos a uma variável.

```{r}
library(dplyr, warn.conflicts = FALSE)

imdb %>%
  mutate(lucro = receita - orcamento) %>% 
  ggplot() +
  geom_point(aes(x = orcamento, y = receita, color = lucro))
```

O gráfico acima tem a cor dos pontos definida pelo valor da variável lucro. Como a coluna `lucro` é numérica, um degradê é criado para a cor dos pontos. O azul é a cor padrão nesses casos (veremos mais adiante como escolher a cor).

Veja que criamos a coluna `lucro` utilizando a função `mutate()` antes de iniciarmos a construção do gráfico. O fluxo `base %>% manipulação %>% ggplot` é muito comum no dia-a-dia.

> **Lembre-se**: por trás de um grande gráfico sempre existe uma grande tabela.

Poderíamos também classificar os filmes entre aqueles que lucraram ou não. Neste caso, como a coluna `lucrou` é textual, uma cor é atribuída a cada categoria.

```{r}
imdb %>%
   mutate(
    lucro = receita - orcamento,
    lucro = ifelse(lucro <= 0, "Não", "Sim")
  ) %>% 
  filter(!is.na(lucro)) %>% 
  ggplot() + 
  geom_point(mapping = aes(x = orcamento, y = receita, color = lucro))
```

Um erro comum na hora de definir atributos estéticos de um gráfico é definir valores para atributos estéticos dentro da função `aes()`. Repare o que acontece quando tentamos definir diretamente a cor dos pontos dentro dessa função.

```{r}
ggplot(imdb) +
  geom_point(aes(x = orcamento, y = receita, color = "blue"))
```

Estranho, não? O que aconteceu foi o seguinte: a função `aes()` espera uma coluna para ser mapeada a cada atributo, então o valor `blue` é tratado como uma nova variável/coluna que tem essa string para todas as observações. Assim, todos pontos têm a mesma cor (vermelha, padrão do ggplot) pois pertencem todos à essa "categoria *blue*".

No caso, o que gostaríamos é de ter pintado todos os pontos de azul. A forma certa de fazer isso é colocando o atributo `color=` fora da função `aes()`: 

```{r}
ggplot(imdb) +
  geom_point(aes(x = orcamento, y = receita), color = "blue")
```

### Gráficos de linhas

Utilizamos o `geom_line` para fazer gráficos de linhas. Assim como nos gráficos de pontos, precisamos definir as posições `x` e `y`. O gráfico abaixo representa a evolução da nota média dos filmes ao longo dos anos.

```{r}
imdb %>% 
  group_by(ano) %>% 
  summarise(nota_media = mean(nota_imdb, na.rm = TRUE)) %>% 
  ggplot() +
  geom_line(aes(x = ano, y = nota_media))
```

Gráficos de linha são muito utilizados para representar **séries temporais**, isto é, observações medidas repetidamente em intervalos equidistantes^[Em geral consideramos intervalos equidistantes, mas também existem séries definidas em intervalos não equidistantes de tempo.] de tempo. O gráfico anterior apresenta a série da nota IMDB média ao longo dos anos.

Podemos colocar pontos e retas no mesmo gráfico. Basta acrescentar os dois `geoms`. O gráfico abaixo mostra a nota média anual dos filmes do Robert De Niro.

```{r}
imdb %>% 
  filter(ator_1 == "Robert De Niro") %>% 
  group_by(ano) %>% 
  summarise(nota_media = mean(nota_imdb, na.rm = TRUE)) %>% 
  ggplot() +
  geom_line(aes(x = ano, y = nota_media)) +
  geom_point(aes(x = ano, y = nota_media))
```

Quando precisamos usar o mesmo `aes()` em vários `geoms`, podemos defini-lo dentro da função `ggplot()`. Esse `aes()` será então distribuído para todo `geom` do gráfico. O código anterior pode ser reescrito da seguinte forma:

```{r}
imdb %>% 
  filter(ator_1 == "Robert De Niro") %>% 
  group_by(ano) %>% 
  summarise(nota_media = mean(nota_imdb, na.rm = TRUE)) %>% 
  ggplot(aes(x = ano, y = nota_media)) +
  geom_line() +
  geom_point()
```

Se algum `geom` necessitar de um atributo que os outros não precisam, esse atributo pode ser especificado normalmente dentro dele. Abaixo, utilizamos o `geom_label` para colocar as notas médias no gráfico. Além do `x` e `y`, o `geom_label` também precisa do texto que será escrito no gráfico.

```{r}
imdb %>% 
  filter(ator_1 == "Robert De Niro") %>% 
  group_by(ano) %>% 
  summarise(nota_media = mean(nota_imdb, na.rm = TRUE)) %>% 
  mutate(nota_media = round(nota_media, 1)) %>% 
  ggplot(aes(x = ano, y = nota_media)) +
  geom_line() +
  geom_label(aes(label = nota_media))
```


### Gráficos de barras

Para construir gráficos de barras, utilizamos o `geom_col`. A seguir, construímos um gráfico de barras do número de filmes dos 10 diretores que mais aparecem na nossa base do IMDB.

```{r}
imdb %>% 
  count(diretor) %>%
  top_n(10, n) %>%
  ggplot() +
  geom_col(aes(x = diretor, y = n))
```

Gráficos de barras também precisam dos atributos `x` e `y`, sendo que o atributo `y` representará a altura de cada barra.

No gráfico anterior, vemos que o `NA` é considerado uma "categoria" de diretor e entra no gráfico. Podemos retirar os `NAs` dessa coluna previamente utilizando a função `filter()`.

A seguir, além de retirar os `NAs`, atribuímos a coluna `diretor` à cor das colunas. Repare que, nesse caso, não utilizamos o atributo `color` e sim `fill`. A regra é a seguinte: o atributo `color` colore objetos sem área (pontos, linhas, contornos), o atributo `fill` preenche objetos com cor (barras, áreas, polígonos em geral).

```{r}
imdb %>% 
  count(diretor) %>%
  filter(!is.na(diretor)) %>% 
  top_n(10, n) %>%
  ggplot() +
  geom_col(
    aes(x = diretor, y = n, fill = diretor),
    show.legend = FALSE
  )
```

Para consertar as labels do eixo `x`, a melhor prática é invertermos os eixos do gráfico, construindo barras horizontais.

```{r}
imdb %>% 
  count(diretor) %>%
  filter(!is.na(diretor)) %>% 
  top_n(10, n) %>%
  ggplot() +
  geom_col(
    aes(y = diretor, x = n, fill = diretor),
    show.legend = FALSE
  )
```

Para ordenar as colunas, precisamos mudar a ordem dos níveis do *fator* `diretor`. Para isso, utilizamos a função `fct_reorder()` do pacote `forcats`. A nova ordem será estabelecida pela coluna `n` (quantidade de filmes).

Fatores dentro do R são números inteiros (1, 2, 3, ...) que possuem uma representação textual (Ver Seção \@ref(forcats)). Variáveis categóricas são transformadas em fatores pelo ggplot pois todo eixo cartesiano é numérico. Assim, os textos de uma variável categórica são, internamente, números inteiros.

Por padrão, os inteiros são atribuídos a cada categoria de uma variável pela ordem alfabética (repare na ordem dos diretores nos gráficos anteriores). Assim, se transformássemos o vetor `c("banana", "uva", "melancia")` em um fator, a atribuição de inteiros seria: "banana" vira 1, "melancia" vira 2 e "uva" vira 3. Embora sejam inteiros internamente, sempre que chamássemos esse novo vetor, ainda sim veríamos os textos "banana", "uva" e "melancia".

```{r}
imdb %>% 
  count(diretor) %>%
  filter(!is.na(diretor)) %>% 
  top_n(10, n) %>%
  mutate(diretor = forcats::fct_reorder(diretor, n)) %>% 
  ggplot() +
  geom_col(
    aes(y = diretor, x = n, fill = diretor),
    show.legend = FALSE
  ) 
```

Por fim, podemos colocar uma label com o número de filmes de cada diretor dentro de cada barra.

```{r}
imdb %>% 
  count(diretor) %>%
  filter(!is.na(diretor)) %>% 
  top_n(10, n) %>%
  mutate(diretor = forcats::fct_reorder(diretor, n)) %>% 
  ggplot() +
  geom_col(aes(x = diretor, y = n, fill = diretor), show.legend = FALSE) +
  geom_label(aes(x = diretor, y = n/2, label = n)) +
  coord_flip()
```

### Histogramas e boxplots

Para construir histogramas, usamos o `geom_histogram`. Esse `geom` só precisa do atributo `x` (o eixo y é construído automaticamente). Histogramas são úteis para avaliarmos a distribuição de uma variável.

A seguir, construímos o histograma do lucro dos filmes do diretor Steven Spielberg.
O primeiro *warning* nos diz que o eixo x foi dividido em 30 intervalos para a construção do histograma.

```{r}
imdb %>% 
  filter(diretor == "Steven Spielberg") %>%
  mutate(lucro = receita - orcamento) %>% 
  ggplot() +
  geom_histogram(aes(x = lucro))
```

Para definir o tamanho de cada intervalo, podemos utilizar o argumento `bindwidth`.

```{r}
imdb %>% 
  filter(diretor == "Steven Spielberg") %>%
  mutate(lucro = receita - orcamento) %>% 
  ggplot() +
  geom_histogram(
    aes(x = lucro), 
    binwidth = 100000000,
    color = "white"
  )
```

Boxplots também são úteis para estudarmos a distribuição de uma variável, principalmente quando queremos comparar várias distribuições. 

Para construir um boxplot no ggplot, utilizamos a função `geom_boxplot`. Ele precisa dos atributos `x` e `y`, sendo que ao atributo `x` devemos mapear uma variável categórica.

A seguir, construímos boxplots do lucro dos filmes dos diretores que fizeram mais de 15 filmes.

```{r}
imdb %>% 
  filter(!is.na(diretor)) %>%
  group_by(diretor) %>% 
  filter(n() >= 15) %>% 
  mutate(lucro = receita - orcamento) %>% 
  ggplot() +
  geom_boxplot(aes(x = diretor, y = lucro))
```

Também podemos reordenar a ordem dos boxplots utilizando a função `forcats::fct_reorder`. Neste caso, os diretores são ordenados pela mediana do lucro^[A mediana é usada por padrão pela função `fct_reorder()`. É possível trocar a função utilizada por meio do argumento `.fun`.].

```{r}
imdb %>% 
  filter(!is.na(diretor)) %>%
  group_by(diretor) %>% 
  filter(n() >= 15) %>% 
  ungroup() %>% 
  mutate(
    lucro = receita - orcamento,
    diretor = forcats::fct_reorder(diretor, lucro, na.rm = TRUE)
  ) %>% 
  ggplot() +
  geom_boxplot(aes(x = diretor, y = lucro))
```

### Títulos e *labels*

Os títulos e *labels* do gráfico também são considerados camadas e são criados ou modificados pela função `labs()`. O exemplo a seguir coloca um título e um subtítulo no gráfico, além de modificar os *labels* do eixo x e y e da legenda.

```{r}
imdb %>%
  mutate(lucro = receita - orcamento) %>% 
  ggplot() +
  geom_point(mapping = aes(x = orcamento, y = receita, color = lucro)) +
  labs(
    x = "Orçamento ($)",
    y = "Receita ($)",
    color = "Lucro ($)",
    title = "Gráfico de dispersão",
    subtitle = "Receita vs Orçamento"
  )
```

### Escalas

O pacote `{ggplot2}` possui uma família de funções `scale_` para modificarmos propriedades referentes às escalas do gráfico. Como podemos ter escalas de números, categorias, cores, datas, entre outras, temos uma função específica para cada tipo de escala.

Considere o gráfico a seguir.

```{r}
imdb %>% 
  group_by(ano) %>% 
  summarise(nota_media = mean(nota_imdb, na.rm = TRUE)) %>% 
  ggplot() +
  geom_line(aes(x = ano, y = nota_media))
```


Vamos redefinir as quebras dos eixos `x` e `y`.

```{r}
imdb %>% 
  group_by(ano) %>% 
  summarise(nota_media = mean(nota_imdb, na.rm = TRUE)) %>% 
  ggplot() +
  geom_line(aes(x = ano, y = nota_media)) +
  scale_x_continuous(breaks = seq(1916, 2016, 10)) +
  scale_y_continuous(breaks = seq(0, 10, 2))
```

Como as escalas dos eixos x e y são numéricas, utilizamos nesse caso as funções `scale_x_continuous()` e `scale_y_continuous()`. Veja que, mesmo definindo as quebras entre 0 e 10, o limite do eixo y não é alterado. Para alterá-lo, usamos a função `coord_cartesian()`.

```{r}
imdb %>% 
  group_by(ano) %>% 
  summarise(nota_media = mean(nota_imdb, na.rm = TRUE)) %>% 
  ggplot() +
  geom_line(aes(x = ano, y = nota_media)) +
  scale_x_continuous(breaks = seq(1916, 2016, 10)) +
  scale_y_continuous(breaks = seq(0, 10, 2)) +
  coord_cartesian(ylim = c(0, 10))
```

Para mudarmos as escalas de cores, usamos as funções do tipo: `scale_color_` e `scale_fill_`. 

Para escolher manualmente as cores de um gráfico, utilize as funções 
`scale_color_manual()` e `scale_fill_manual()`. A seguir substituímos as cores padrão do gráfico por um outro conjunto de cores.

```{r}
imdb %>% 
  count(diretor) %>%
  filter(!is.na(diretor)) %>% 
  top_n(5, n) %>%
  ggplot() +
  geom_col(
    aes(x = diretor, y = n, fill = diretor),
    show.legend = FALSE
  ) +
  coord_flip() +
  scale_fill_manual(values = c("red", "blue", "green", "pink", "purple", "black"))
```

Também podemos usar códigos hexadecimais.

```{r}
imdb %>% 
  count(diretor) %>%
  filter(!is.na(diretor)) %>% 
  top_n(5, n) %>%
  ggplot() +
  geom_col(
    aes(x = diretor, y = n, fill = diretor),
    show.legend = FALSE
  ) +
  coord_flip() +
  scale_fill_manual(
    values = c("#ff4500", "#268b07", "#ff7400", "#0befff", "#a4bdba", "#b1f91a")
  )
```

Para trocar as cores de um gradiente, utilize as funções `scale_color_gradient()` e `scale_fill_gradient()`.

```{r}
imdb %>% 
  mutate(lucro = receita - orcamento) %>% 
  ggplot() +
  geom_point(aes(x = orcamento, y = receita, color = lucro)) +
  scale_color_gradient(low = "red", high = "green")
```

Para trocar o nome das categorias de uma legenda de cores, utilize as funções `scale_color_discrete()` e `scale_fill_discrete()`.

```{r}
imdb %>% 
  filter(!is.na(cor)) %>% 
  group_by(ano, cor) %>% 
  summarise(num_filmes = n()) %>% 
  ggplot() +
  geom_line(aes(x = ano, y = num_filmes, color = cor)) +
  scale_color_discrete(labels = c("Preto e branco", "Colorido"))
```


### Temas

Os gráficos que vimos até agora usam o tema padrão do ggplot2. Existem outros temas prontos para utilizarmos presentes na família de funções `theme_`.

##### theme_minimal() {-}

```{r}
imdb %>% 
  ggplot() +
  geom_point(mapping = aes(x = orcamento, y = receita)) +
  theme_minimal() 
```

##### theme_bw() {-}

```{r}
imdb %>% 
  ggplot() +
  geom_point(mapping = aes(x = orcamento, y = receita)) +
  theme_bw()
```

##### theme_classic() {-}

```{r}
imdb %>% 
  ggplot() +
  geom_point(mapping = aes(x = orcamento, y = receita)) +
  theme_classic()
```

##### theme_dark() {-}

```{r}
imdb %>% 
  ggplot() +
  geom_point(mapping = aes(x = orcamento, y = receita)) +
  theme_dark()
```

Você também pode criar o seu próprio tema utilizando a função `theme()`. Nesse caso, para trocar os elementos estéticos do gráfico precisamos usar as funções `element_text()` para textos, `element_line()` para linhas, `element_rect()` para áreas e `element_blank()` para remover elementos.

No exemplo a seguir, fizemos as seguintes modificações no tema padrão:

- Alinhamos o título no centro do gráfico.
- Alinhamos o subtítulo no centro do gráfico.
- Pintamos o título dos eixos de roxo.
- Preenchemos o fundo do gráfico de preto.
- Removemos o grid do gráfico.

```{r}
imdb %>% 
  ggplot() +
  geom_point(mapping = aes(x = orcamento, y = receita), color = "white") +
  labs(title = "Gráfico de dispersão", subtitle = "Receita vs Orçamento") +
  theme(
    plot.title = element_text(hjust = 0.5),
    plot.subtitle = element_text(hjust = 0.5),
    axis.title = element_text(color = "purple"),
    panel.background = element_rect(fill = "black"),
    panel.grid = element_blank()
  )
```

### Juntando gráficos

No ggplot2, temos várias formas de juntar gráficos. Vamos apresentar a seguir as principais.

#### Vários geoms no mesmo gráfico {-}

Como vimos anteriormente, podemos acrescentar vários `geoms` em um mesmo gráfico, apenas adicionando novas camadas. No código a seguir, construímos o gráfico de dispersão da receita pelo orçamento dos filmes, acrescentando também uma reta de tendência linear aos pontos.

```{r}
ggplot(imdb, aes(x = orcamento, y = receita)) +
  geom_point() +
  geom_smooth(se = FALSE, method = "lm")
```


#### Replicando um gráfico para cada categoria de uma variável {-}

Uma funcionalidade muito útil do `ggplot2` é a possibilidade de usar `facets` para replicar um gráfico para cada categoria de uma variável.

```{r}
imdb %>%
  filter(classificacao %in% c("Livre", "A partir de 13 anos")) %>%
  ggplot() +
  geom_point(aes(x = orcamento, y = nota_imdb)) +
  facet_wrap(~classificacao, nrow = 2)
```

Repare que usamos uma fórmula para dizer à função qual variável vamos utilizar para quebrar o gráfico. Podemos especificar se queremos os gráficos lado a lado ou um embaixo do outro pelos argumentos `nrow=` e `ncol=`.

```{r}
imdb %>%
  filter(classificacao %in% c("Livre", "A partir de 13 anos")) %>%
  ggplot() +
  geom_point(aes(x = orcamento, y = nota_imdb)) +
  facet_wrap(~classificacao, ncol = 2)
```

#### Juntando gráficos diferentes {-}

Diversos outros pacotes trazem ferramentas super úteis para trabalharmos com o `ggplot2`. Um deles é o pacote `{patchwork}`. Após carregá-lo, podemos juntar dois gráficos em uma mesma figura com um simples `+`.

```{r}
# Instale antes de carregar
# install.packages("patchwork")

library(patchwork)

p1 <- imdb %>% 
  filter(diretor == "Steven Spielberg") %>%
  group_by(ano) %>% 
  summarise(nota_media = mean(nota_imdb, na.rm = TRUE)) %>% 
  ggplot() +
  geom_line(aes(x = ano, y = nota_media))

p2 <- imdb %>% 
  mutate(lucro = receita - orcamento) %>% 
  filter(diretor == "Steven Spielberg") %>% 
  ggplot() +
  geom_histogram(
    aes(x = lucro),
    fill = "lightblue", 
    color = "darkblue", 
    binwidth = 100000000
  )

p1 + p2
```

### Exercícios

**1.** O que acontece quando rodamos o código `ggplot(data = mtcars)`?

**2.** O que tem de errado no código abaixo? Por que os pontos não ficaram azuis?

```{r}
ggplot(data = mpg) + 
  geom_point(mapping = aes(x = displ, y = hwy, color = "blue"))
```

**3.** Mapeie uma variável contínua para a cor, o tamanho e a forma de um gráfico de pontos. Como esses atributos estéticos se comportam diferente para variáveis categóricas vs contínuas?

**4.** Utilizando o `mtcars`, faça um gráfico de dispersão de `mpg` por `qsec`.

**5.** Utilizando o `mtcars`, o que acontece se você fizer um gráfico de dispersão de `vs` por `mpg`? Por que o gráfico não é útil?

Para resolver os exercícios a seguir, utilize a base `imdb`.

**6.** Crie um gráfico de dispersão da nota do imdb pelo orçamento.

**7.** Faça um gráfico de linhas do orçamento médio dos filmes ao longo dos anos.

**8.** Transforme o gráfico do exercício anterior em um gráfico de barras.

**9.** Descubra quais são os 5 atores que mais aparecem na coluna ator_1 e faça um boxplot do lucro dos filmes desses atores.

**10.** Com base no código abaixo, resolva os itens a seguir.

```{r}
diretores <- c(
  "Steven Spielberg", 
  "Quentin Tarantino", 
  "Christopher Nolan",
  "Martin Scorsese"
)

imdb %>% 
  filter(diretor %in% diretores) %>% 
  group_by(ano, diretor) %>% 
  summarise(nota_media = mean(nota_imdb, na.rm = TRUE)) %>% 
  ggplot(aes(x = ano, y = nota_media)) +
  geom_point() +
  geom_line() +
  facet_wrap(vars(diretor))
```

- **a.** Analisando o gráfico gerado, descreva o que a função `facet_wrap()` faz.

- **.b** Utilize os argumentos nrow e `ncol` da função `facet_wrap()` para colocar os quatro gráficos em uma única coluna.

**11.** Resovla os itens a seguir para fazer um gráfico de barras da frequência de filmes com nota maior que 8 ao longo dos anos.

- **a.** Crie uma nova coluna na base IMDB indicando se a nota de um filme é maior que 8 ou não.

- **b.** b. Utilizando a coluna criada em (a) crie uma tabela com o número anual de filmes com nota maior 8.

- **c.** Utilize a tabela criada em (b) para fazer um gráfico de barras do número de filmes com nota maior que 8 ao longo dos anos.
