# Respostas

## R básico

**1.** Calcule o número de ouro no R.

Dica: o número de ouro é dado pela expressão $\frac{1 + \sqrt{5}}{2}$.

**Resposta:**

```{r eval=FALSE}
(1 + sqrt(5))/2
```



--------------------------------------------------------------------------------

**2.** Qual o resultado da divisão de 1 por 0 no R? E de -1 por 0?

**Resposta:**

Infinito e -Infinito.

```{r}
1/0
-1/0
```

--------------------------------------------------------------------------------

**3.** Quais as diferenças entre `NaN`, `NULL`, `NA` e `Inf`? Digite expressões que retornam cada um desses resultados.

**Resposta:**

```{r}
# NaN é o resultado de uma operação matemática inválida. 
# Significa Not A Number.

0/0
```


```{r eval=FALSE}
# NULL é o vazio do R. É como se o objeto não existisse.

NULL
a = NULL
```


```{r }
# veja que um vetor, mesmo sem elementos não é NULL

is.null(integer(length = 0)) 

# NA é uma constante lógica do R. Siginifica Not Availlable. 
# NA pode ser convertido para quase todos os tipos de vetores do R. 
# É usado principalmente para indicar valores faltantes.

NA
as.numeric(c("1", "2", "a"))

# Inf é significa infinito. É o resultado de operações matemáticas 
# cujo limite é infinito.

1/0
1/Inf
```

--------------------------------------------------------------------------------

**4.** Sem rodar o código, calcule o que a expressão `5 + 3 * 10 %/% 3 == 15` vai resultar no R. Em seguida, apenas utilizando parênteses, faço a expressão retornar o valore contrário (i.e., se originariamente for `TRUE`, faça retornar `FALSE`).

**Resposta:**

O resultado da parte esquerda é 14, por isso a expressão retornará `FALSE`. Para fazê-la retornar `TRUE`, basta colocar parênteses em volta de `3 * 10`.

```{r}
5 + (3 * 10) %/% 3 == 15
```

--------------------------------------------------------------------------------

**5.** Por que o código abaixo retorna erro? Arrume o código para retornar o valor `TRUE`.

```{r, eval = FALSE}
x <- 4
if(x = 4) {
  TRUE
}
```

**Resposta:**

A expressão `x = 4` está tentando atribuir o valor 4 ao objeto `x` dentro do if, o que não é permitido pois o controlador `if` só aceita valores lógicos. Para corrigir o código e fazê-lo retornar `TRUE`, basta trocar `=` por `==`.

```{r}
x <- 4
if(x == 4) {
  TRUE
}
```

--------------------------------------------------------------------------------

**6.** Usando `if` e `else`, escreva um código que retorne a string "número" caso o objeto `x` seja da classe `numeric` ou `integer`; a string "palavra" caso o objeto seja da classe `character`; e `NULL` caso contrário.
 
**Resposta:**

```{r}
x <- 1
# x <- 1L
# x <- "1"

if(is.numeric(x)) {
  "número"
} else if(is.character(x)) {
  "palavra"
} else { 
  NULL
}

```

Note que a função `is.numeric()` retorna `TRUE` para as classes `integer` e `numeric`.

--------------------------------------------------------------------------------

**7.** Use o `for` para retornar o valor mínimo do seguinte vetor: `vetor <- c(4, 2, 1, 5, 3)`. Modifique o seu código para receber vetores de qualquer tamanho.

**Resposta:**

```{r}

vetor <- c(4, 2, 1, 5, 3)
minimo <- Inf

for(i in 1:5) {
  
  if(minimo > vetor[i]) {
    minimo <- vetor[i]
  }
  
}

minimo

# Para qualquer vetor

for(i in 1:length(vetor)) {
  
  if(minimo > vetor[i]) {
    minimo <- vetor[i]
  }
  
}

minimo

```

**Lembrete**: o R já possui a função `min()` para calcular o mínimo de um conjunto de valores.

--------------------------------------------------------------------------------

**8.** Usando apenas `for` e a função `length()`, construa uma função que calcule a média de um vetor número qualquer. Construa uma condição para a função retornar `NULL` caso o vetor não seja numérico.

**Resposta:**

```{r}
media <- function(x) {
  
  i <- 1
  tamanho <- length(x)
  soma <- 0
  
  for(i in 1:tamanho){
    soma <- soma + x[i]
  }
  
  return(soma/tamanho)
}

media(1:3)
```

--------------------------------------------------------------------------------

**9.** Rode `help(runif)` para descobrir o que a função `runif()` faz. Em seguida, use-a para escrever uma função que retorne um número aleatório inteiro entre 0 e 10 (0 e 10 inclusive).

**Resposta:**

A função `runif()` gera números reais aleatórios entre um valor mínimo e um valor máximo.

```{r}
alea <- function() {
  
  x <- runif(n = 1, min = 0, max = 10)
  x <- round(x)
  
  return(x)
}

alea()
```

Veja que construímos uma função sem argumentos. Podemos generalizá-la incluindo os argumentos da função `runif()`.

```{r}
alea <- function(n, min, max) {
  
  x <- runif(n = n, min = min, max = max)
  x <- round(x)
  
  return(x)
}

alea(2, 2, 5)
alea(5, 100, 105)
```

Observe que não há problema em usar os mesmos nomes para os argumentos. Isso se deve aos *environments*. 

--------------------------------------------------------------------------------

**10.** Rode `help(sample)` para descobrir o que a função `sample()` faz. Em seguida, use-a para escrever uma função que escolha uma linha aleatoriamente de uma matriz e devolva os seus valores.

**Resposta:**

```{r}
matriz <- matrix(runif(20), nrow = 5, ncol = 4)

linha_alea <- function(matriz) {
  
  x <- 1:nrow(matriz)
  
  linha <- sample(x, size = 1)
  
  return(matriz[linha,])
}

matriz
linha_alea(matriz)
```

--------------------------------------------------------------------------------

<!-- **11.** Rode `help(paste)` e `help(names)` para descobrir o que as funções `paste()` e `names()` fazem. Em seguida, use-as para escrever um código para gerar a fórmula `mpg ~ cyl + disp + hp + drat + wt + qsec + vs + am + gear + carb` a partir do data frame `mtcars`. -->

<!-- **Resposta:** -->

<!-- ```{r} -->
<!-- variaveis <- names(mtcars) -->

<!-- esq <- "mpg ~ " -->
<!-- dir <- paste(variaveis[-1], collapse = " + ") -->

<!-- formula <- paste0(esq, dir) -->
<!-- as.formula(formula) -->
<!-- ``` -->

<!-- Observe que a função `paste0()` é equivalente à função `paste()` com o argumento `sep = ""`. -->
