```{r, include=FALSE}
knitr::opts_chunk$set(
  collapse = TRUE
)
```

## O pacote stringr

```{r, message=FALSE, warning=FALSE}
library(stringr)
library(dplyr)
library(glue)
```


**1.** O CPF é um número de 11 dígitos, por exemplo: 54491651884. No entanto para facilitar a visualização costumamos mostrá-lo com separadores a cada 3 casas: 544.916.518-84. Crie uma função que transforma um número de 11 dígitos em uma string com as separações, como um CPF.

```{r, eval = FALSE}
# Sem regex
formata_CPF <- function(num) {
  
  if(str_count(num) != 11) {
    stop("Número inválido!")
  }
  
  # Concatemos cada parte do número, interpolando
  # com os pontos e o traço.
  
  s <- str_c(
    str_sub(num, start = 1, end = 3),
    ".",
    str_sub(num, start = 4, end = 6),
    ".",
    str_sub(num, start = 7, end = 9),
    "-",
    str_sub(num, start = 10, end = 11)
  )
  
}
# Com regex
formata_CPF <- function(num) {
  
  if(str_count(num) != 11) {
    stop("Número inválido!")
  }
  
  str_replace(
    string = num, 
    pattern = "([0-9]{3})([0-9]{3})([0-9]{3})", 
    replacement = "\\1.\\2.\\3-"
  )
}
```

A função `str_replace()` faz o seguinte:

- O `pattern=` procurará um padrão de 9 números:
    - O primeiro `([0-9]{3})` pega os três primeiros números.
    - O segundo `([0-9]{3})` pega os três próximos números (quarto ao sexto).
    - O terceiro `([0-9]{3})` pega os três números seguintes (sétimo ao nono).
- O `replacement=` substituirá esses 9 números pela *string* formada por:
    - `\\1`, a expressão dada pelo primeiro parêntese do `pattern=`, isto é, os três primeiros números.
    - `.`, o primeiro ponto.
    - `\\2`,  a expressão dada pelo segundo parêntese do `pattern=`, isto é, os três próximos números (quarto ao sexto).
    - `.`, o segundo ponto.
    - `\\3`, a expressão dada pelo terceiro parêntese do `pattern=`, isto é, os três números seguintes (sétimo ao nono).
    - `-`, o traço.
    
---

**2.** Transforme o vetor de *strings* abaixo em `"01 - Alto" "02 - Médio" "03 - Baixo"`.

```{r}
s <- c('Alto', 'Médio', 'Baixo')
# Usando str_c()
str_c("0", 1:length(s), " - ", s, sep = "")

# Usando o pacote glue
glue("0{1:length(s)} - {s}")
```

---

**3.** Crie uma regex que capture múltiplas versões da palavra 'casa'. Ela deve funcionar com as palavras 'Casa', 'CASA', 'CaSa', 'CAsa'. Teste-a usando a função `str_detect()`.

```{r}
s <- c('Casa', 'CASA', 'CaSa', 'CAsa')
str_detect(s, "[CcAaSsAa]")
str_detect(s, "[Cc][Aa][Ss][Aa]")
```

---

**4.** Imagine que a seguinte *string* é a parte final de uma URL.

* `/ac/rio-branco/xpto-xyz-1-0-1fds2396-5`

Transforme-a em "AC - Rio Branco" utilizando a função `str_split()`.

```{r}
url <- c('/ac/rio-branco/xpto-xyz-1-0-1fds2396-5')
UF <- url %>%
  str_split("[/]", simplify = TRUE) %>% 
  .[1,2] %>% 
  str_to_upper()
cidade <- url %>% 
  str_split("[/]", simplify = TRUE) %>% 
  .[1,3] %>% 
  str_replace("-", " ") %>% 
  str_to_title()
str_c(UF, " - ", cidade)
  
```

---

**5.** Crie uma função que retorna `TRUE` quando a string é um [palíndromo](https://pt.wikipedia.org/wiki/Pal%C3%ADndromo) e `FALSO` caso não seja.

```{r}
# Solução 1: usando a função rev() para inverter uma string fragmentada
testa_palindromo <- function(s) {
  
  s %>%
    str_split("", simplify = T) %>% 
    rev %>% 
    str_c(collapse = "") %>% 
    str_detect(s)
  
}
testa_palindromo("ana")
testa_palindromo("bananas")
testa_palindromo("socorrammesubinoonibusemmarrocos")

# Solução 2: usando a função str_reverse() do pacote stringi,
# que já inverte a string diretamente.
testa_palindromo <- function(s) {
  
  s %>% 
    stringi::stri_reverse() %>% 
    str_detect(s)
  
}

testa_palindromo("ana")
testa_palindromo("bananas")
testa_palindromo("socorrammesubinoonibusemmarrocos")
``` 


---

**6.** De acordo com as regras da língua portuguesa, antes de “p” ou “b” devemos usar a letra “m”. Em outras palavras, com outras consoantes, usamos a letra “N”. Suponha que você tem o seguinte texto com erros gramaticais:

```{r ex="exercicio_06", type="sample-code"}
s <- 'Nós chamamos os bonbeiros quando começou o incêmdio.'
```

Crie uma função para corrigi-lo.

```{r}
# Função que funciona para o exemplo
corrige_mn <- function(s) {
  
  s %>% 
    str_replace("nb", "mb") %>% 
    str_replace("md", "nd")
  
}
corrige_mn(s)

# Função que funciona no caso geral
corrige_mn <- function(s) {
  
  s %>% 
    str_replace_all("m([^aeioubp[[:space:]]+])", "n\\1") %>%  
    str_replace_all("n([pb])", "m\\1")
  
}
corrige_mn(s)
```

O padrão `[^aeioubp[[:space:]]+]` significa "tudo menos vogais, b, p ou espaços". O `\\1` devolve o padrão encontrado pelo primeiro parêntese do argumento `patern=`.

---

**7.** Considere o seguinte texto

```{r ex="exercicio_07", type="sample-code"}
s <- "A função mais importante para leitura de dados no `lubridate` é a `ymd`. Essa função serve para ler qualquer data de uma `string` no formato `YYYY-MM-DD`. Essa função é útil pois funciona com qualquer separador entre os elementos da data e também porque temos uma função para cada formato (`ymd`, `mdy`, `dmy`, `dym`, `myd`, `ydm`)."
```

Extraia todas as combinações da função `ymd`, sem repetições.

```{r}
str_extract_all(s, "[ymd]{3}") %>% 
  unlist() %>% 
  unique
```


---

**8.** Considere as frases abaixo

```{r}
s <- c(
  'O produto é bom.',
  'O produto não é bom.',
  'O produto não é muito bom.',
  'O produto é muito bom',
  'O produto não é ruim.',
  'O produto não é não ruim.',
  'O produto não é não bom.'
)
```

Crie uma regra para identificar se o texto refere-se a um feedback positivo ou negativo sobre o produto (considere não bom = ruim e não ruim = bom). Retorne um vetor lógico que vale `TRUE` se o feedback for positivo e `FALSE` caso contrário.

```{r}
feedback <- function(s) {
  
  s %>% 
    str_replace("não bom", "ruim") %>%
    str_replace("não ruim", "bom") %>% 
    str_replace("muito ", "") %>% 
    str_detect("(.*) produto é bom|(.*) não é ruim")
  
}
feedback(s)
```


