```{r, include=FALSE}
knitr::opts_chunk$set(
  collapse = TRUE,
  fig.align = "center"
)

imdb <- readr::read_rds("assets/data/imdb.rds")
```

## O pacote forcats

```{r, message = FALSE, warning = FALSE}
library(dplyr)
library(forcats)
library(ggplot2)
```

**1.** Qual a diferença nos fatores criados com os códigos abaixo?

```{r}
fator1 <- as.factor(c("c", "a", "z", "B"))
fator2 <- forcats::as_factor(c("c", "a", "z", "B"))
```

A função do R base `as.factor()` ordena os níveis do fator em ordem alfabética. A função `as_factor()` do pacote `forcats` ordena os níveis do fator na ordem que eles aparecem no vetor.

---

**2.** Ordene os níveis do fator `frutas` conforme a sua preferência, isto é, as que você mais gosta primeiro e as que você menos gosta por último.

```{r}
frutas <- as.factor(c("maçã", "banana", "mamão", "laranja", "melancia"))
frutas

# preferência do Willy
lvls_reorder(frutas, c(4, 5, 1, 3, 2))
```

---

**3.** Ordene as categorias do eixo y do gráfico abaixo para que os pontos no eixo x fique em ordem crescente.

```{r}
mtcars %>% 
  tibble::rownames_to_column("modelo") %>% 
  mutate(modelo = fct_reorder(modelo, mpg)) %>% 
  ggplot(aes(x = mpg, y = modelo)) +
  geom_point()
```
