## Arrumando banco de dados: o pacote janitor

Vamos falar do pacote `janitor`, que traz algumas funções para dar aquele trato nas BDs.

Antes de mais nada, instale e carregue o pacote:

```{r, eval = FALSE}
install.packages("janitor")
devtools::install_github("sfirke/janitor") # Versão de desenvolvimento
```

```{r, message=FALSE}
library(tidyverse)
library(janitor)
```

### Arrumando o nome das variáveis

Assim como no post passado, utilizaremos a base com informações de pacientes com arritmia cardíaca, cujas variáveis selecionadas foram:

```{r, include=FALSE}
dados <- readxl::read_excel("../data/dados_nomes_variaveis.xlsx") %>% 
  tibble::rowid_to_column("ID") %>% 
  dplyr::select(ID, everything())
```


```{r}
dados %>% names()
```

Os nomes têm letras maiúsculas, acentos, parênteses, pontos e barras, o que atrapalha na hora da programação. Para resolver esse problema, usamos a função `clean_names()`.

```{r}
dados %>% 
  janitor::clean_names() %>% 
  names()
```

Veja que a função removeu os parênteses, pontos e barras e substituiu os espaços por `_`. No entanto, ela não remove os acentos. Assim, podemos adicionar mais uma linha ao pipeline para chegar onde queremos.

```{r}
dados %>%
  janitor::clean_names() %>% 
  names() %>% 
  abjutils::rm_accent()
```

E para substituir na base.

```{r}
nomes <- dados %>%
  janitor::clean_names() %>% 
  names() %>% 
  abjutils::rm_accent()

names(dados) <- nomes
```

### Removendo linhas e colunas vazias

```{r, include = FALSE}
dados[3,] <- NA
dados[3,1] <- 3
```

Esse banco de dados também tinha outro problema: linhas vazias. Na verdade, elas não eram completamente vazias, pois havia algumas informações de identificação do paciente, mas nenhuma outra variável tinha sido computada.

```{r}
dados[3,]
```

Essa foi a solução que eu pensei para resolver o problema utilizando a função `remove_empty()`.

```{r}
dados <- dados %>% 
  as.data.frame %>% 
  dplyr::select(-id) %>% 
  janitor::remove_empty() %>% 
  tibble::rownames_to_column("id") %>% 
  dplyr::select(id, everything())

dados %>% tibble::as_tibble()
```

Eu precisei converter para `data.frame` primeiro porque não é possível definir os nomes das linhas de uma `tibble`. Se a linha estivesse completamente vazia, bastaria usar diretamente a função `remove_empty_rows()`.

Equivalentemente para colunas, existe a função `remove_empty_cols()`.

### Identificando linhas duplicadas

O pacote `janitor` possui uma função para identificar entradas duplicadas numa base de dados: `get_dupes()`. Vamos criar uma base genérica para testá-la.

```{r}
p_nome <- c("Athos", "Daniel", "Fernando", "Julio", "William")
sobrenome <- c("Damiani", "Falbel", "Corrêa", "Trecenti", "Amorim")

base_qualquer <- tibble::tibble(
  nome = sample(p_nome, 25, replace = TRUE),
  sobrenome = sample(sobrenome, 25, replace = TRUE),
  variavel_importante = rnorm(25)
)

janitor::get_dupes(base_qualquer, nome, sobrenome)
```

Todas as linhas na `tibble` resultante representam uma combinação de nome-sobrenome repetida.

### Outras funções

Por fim, o `janitor` também tem funções equivalentes à `table()` para produzir tabelas de frequência:

- `tabyl()` - similar a `table()`, mas pipe-ável e com mais recursos.
- `adorn_totals()` - acrescenta o total das linhas ou colunas.


```{r}
mtcars %>% janitor::tabyl(cyl)

mtcars %>% 
  janitor::tabyl(cyl) %>% 
  janitor::adorn_totals()

mtcars %>% 
  janitor::tabyl(cyl, am) %>% 
  janitor::adorn_totals(where = "col")
```

É isso! Espero que essas dicas e o pacote `janitor` ajudem a agilizar as suas análises :)
