## Arrumando banco de dados: o pacote janitor

O pacote [`janitor`](https://garthtarr.github.io/meatR/janitor.html) disponibiliza algumas funções para limpar bases de dados.

Primeiramente, instale e carregue o pacote:

```{r, eval = FALSE}
install.packages("janitor") # Instale a versão do CRAN, OU:

devtools::install_github("sfirke/janitor") # Versão de desenvolvimento
```

```{r, message=FALSE}
library(tidyverse)
library(janitor)
```

### Arrumando o nome das variáveis

Utilizaremos a base com informações de pacientes com arritmia cardíaca. O código para obter essa base de exemplo está descrito abaixo:

```{r eval=FALSE, include=FALSE}
# A base original foi alterada por essa aqui, 
# para fins de reprodutibilidade:
# url <- "https://github.com/curso-r/livro-material/raw/master/assets/data/dados_nomes_variaveis.xlsx"
# destfile <- "dados_nomes_variaveis.xlsx"
# curl::curl_download(url, destfile)
# dados_nomes_variaveis <- readxl::read_excel(destfile)
# dados_brutos <- dados_nomes_variaveis %>% 
#   tibble::rowid_to_column("ID") %>% 
#   dplyr::select(ID, everything())
# 
# dados_brutos[3,] <- NA
# dados_brutos[3,1] <- 3
# 
# dados_brutos %>% writexl::write_xlsx(path = "../data/dados_nomes_variaveis_livro.xlsx")

```

```{r include=FALSE}
dados_brutos <- readxl::read_excel("../data/dados_nomes_variaveis_livro.xlsx")
```

```{r eval=FALSE, include=TRUE}
# URL da base para baixar
url <- "https://github.com/curso-r/livro-material/raw/master/assets/data/dados_nomes_variaveis_livro.xlsx"

# Arquivo de destino onde a base deverá ser salva
destfile <- "dados_nomes_variaveis_livro.xlsx"

# Fazer o download da base
curl::curl_download(url, destfile)

# Importar a base 
dados_brutos <- readxl::read_excel(destfile)
```

As variáveis presentes na base são:
```{r}
dados_brutos %>% names() # Ver o nome das variáveis
```

Os nomes das variáveis contém letras maiúsculas, acentos, parênteses, pontos e barras, o que atrapalha na hora da programação. Para resolver esse problema, usamos a função `clean_names()`.

```{r}
dados_brutos %>% 
  janitor::clean_names() %>% # Limpar os nomes das variáveis
  names() # Ver o nome das variáveis
```

Veja que a função removeu os parênteses, pontos e barras e substituiu os espaços por `_`. 


E para substituir na base, precisamos atribuir o resultado em um novo objeto:

```{r}
dados <- dados_brutos %>% 
  janitor::clean_names() # Limpar os nomes das variáveis
```

### Removendo linhas e colunas vazias


Esse banco de dados também contém outro problema: linhas vazias. Na verdade, elas não eram completamente vazias, pois havia algumas informações de identificação da(o) paciente, mas nenhuma outra variável tinha sido computada.

```{r}
dados %>% 
  dplyr::slice(3) %>% # Apresentar apenas a linha 3
  knitr::kable()
```

Para resolver o problema, é possível utilizar a função `remove_empty()`.

```{r message=FALSE, warning=FALSE}
dados_sem_linhas_vazias <- dados %>% 
  as.data.frame() %>% 
  dplyr::select(-id) %>% 
  janitor::remove_empty() %>% 
  tibble::rowid_to_column("id") %>% 
  dplyr::select(id, everything()) %>%
  tibble::as_tibble()

dados_sem_linhas_vazias %>% knitr::kable()
```

Foi necessário converter para `data.frame` primeiro porque não é possível definir os nomes das linhas de uma `tibble`. Se a linha estivesse completamente vazia, bastaria usar diretamente a função `remove_empty_rows()`.

Equivalentemente para colunas, existe a função `remove_empty_cols()`.

Outra forma de realizar este mesmo procedimento é utilizando a função `drop_na()` do pacote `tidyr`:

```{r}
dados_sem_linhas_vazias <- dados %>% 
  tidyr::drop_na(-id) %>%
  dplyr::select(-id) %>% 
  tibble::rowid_to_column("id") %>% 
  dplyr::relocate(id, .before = sexo)

dados_sem_linhas_vazias %>% knitr::kable()
```



### Identificando linhas duplicadas

O pacote `janitor` possui uma função para identificar entradas duplicadas numa base de dados: `get_dupes()`. Vamos criar uma base genérica para testá-la.

```{r}
# Criar a base de exemplo
p_nome <- c("Athos", "Daniel", "Fernando", "Julio", "William")
sobrenome <- c("Damiani", "Falbel", "Corrêa", "Trecenti", "Amorim")

base_exemplo <- tibble::tibble(
  nome = sample(p_nome, 25, replace = TRUE),
  sobrenome = sample(sobrenome, 25, replace = TRUE),
  variavel_importante = rnorm(25)
)
# Dar uma espiada na base de exemplo
dplyr::glimpse(base_exemplo)

# Ver as duplicatas com a função get_dupes()
janitor::get_dupes(base_exemplo, nome, sobrenome)
```

Todas as linhas na `tibble` resultante representam uma combinação de nome-sobrenome repetida.

### Outras funções

Por fim, o `janitor` também tem funções equivalentes à `table()` para produzir tabelas de frequência:

- `tabyl()` - similar a `table()`, mas pipe-ável e com mais recursos.
- `adorn_totals()` - acrescenta o total das linhas ou colunas.


```{r}
# Fazer uma tabela de frequência
mtcars %>% janitor::tabyl(cyl)

# Fazer uma tabela de frequência com valores totais,
# e porcentagem
mtcars %>% 
  janitor::tabyl(cyl) %>% 
  janitor::adorn_totals()

# Fazer uma tabela de frequência com duas variáveis,
# e valores totais
mtcars %>% 
  janitor::tabyl(cyl, am) %>% 
  janitor::adorn_totals(where = "col")
```

Esperamos que essas dicas e o pacote `janitor` ajudem a agilizar as suas análises!


<!-- Criar outro exemplo para usar o abjutils::rm_accent() -->